臺灣臺中地方法院臺中簡易庭小額民事判決
111年度中小字第472號
原      告  方建國  
被      告  遠傳電信股份有限公司

法定代理人  徐旭東  
訴訟代理人  黃珮珍  
上列當事人間請求返還不當得利事件，本院於民國111年1月24日
言詞辯論終結，判決如下︰
    主　　　文
原告之訴駁回。
訴訟費用新臺幣壹仟元由原告負擔。
    事實及理由
壹、程序方面：
    按訴狀送達後，原告不得將原訴變更或追加他訴。但請求之
    基礎事實同一者，不在此限，民事訴訟法第255條第1項第2
    款定有明文。查原告起訴時原聲明：「確認被告以行動電話
    門號0000000000、0000000000（下分別稱814門號、620門號
    ，合稱系爭門號）為依據之債權請求權不存在」（見本院卷
    第15頁），嗣因被告上開債權已於強制執行程序中受償而消
    滅，被告因而於民國110年11月2日以民事準備書狀㈣變更聲
    明為：「被告應返還原告新臺幣（下同）38,875元」（見本
    院卷第249頁）。經核原告變更後之新訴與與原訴之主要爭
    點，均為被告是否得向原告請求給付系爭門號違約金之爭議
    ，其基礎事實同一，且就原訴所主張之事實及證據資料，於
    新訴之審理得加以利用，無害於被告程序權之保障，且符合
    訴訟經濟，與上開規定核無不合，應予准許。次按簡易事件
    因訴之變更或一部撤回，致其訴之全部屬於民事訴訟法第43
    6條之8第1項之範圍者，承辦法官應以裁定改用小額程序，
    並將該簡易事件報結後改分為小額事件，由原法官依小額程
    序繼續審理。同一地方法院適用簡易程序審理事件事務分配
    辦法第7條第3項亦有明定。查原告變更後之聲明，乃是給付
    金錢之訴訟，且訴訟標的金額在10萬元以下，依前揭說明，
    屬民事訴訟法第436條之8第1項規定之範圍，應適用小額訴
    訟程序，爰依職權改行小額訴訟程序。
貳、實體方面：　　　　　　
一、原告主張：伊前因生活困難，經由報紙得知申辦門號送手機
    之活動，希望藉此取得手機，再將之轉售變現，因而於106
    年12月24日、107年4月6日分別至被告門市申辦814門號、62
    0門號，並隨即將手機等物及門號均交付中間人，此後未曾
    繳過任何費用。然伊申辦系爭門號時，被告並未依消費者保
    護法（下稱消保法）第11條之1之規定，提供審閱期間，致
    伊無法事先獲知定型化契約之內容，而不知有違約金之約定
    ，故系爭門號之行動通信服務契約中關於違約金之約定，對
    伊應不生效力。惟被告嗣持本院109年度促字第5433號支付
    命令及確定證明書，聲請就伊對第三人之薪資債權強制執行
    ，經本院民事執行處（下稱執行法院）以109年度司執字894
    62號、110年度司執字4377號（下稱系爭執行事件）受理，
    並發給扣押命令及收取命令後，被告因而受償38,875元，爰
    依民法第179條、184條第1項前段之規定，提起本件訴訟。
    並聲明：被告應給付原告38,875元。
二、被告則以：
  ㈠伊係基於合法債權，透過執行法院所發給之執行命令收取38,
    875元，並無不當得利或侵權行為可言。
  ㈡依消保法第11之1條第3項之規定，違反同條第1項審閱期間之
    效果為消費者得主張定型化契約條款不構成契約之內容，非
    謂得主張契約無效，故原告據以主張伊之債權不存在，即屬
    無據。
　㈢查系爭門號之服務申請書上「重要同意條款」第10點均已載
    明「本人已詳閱（或已帶回審閱兩天完畢），且完全同意本
    申請書正面及背面所載之約定條款，並已領取申請書及服務
    契約副本」，原告既已於其上親自簽名，應足認原告於申辦
    前已有機會充分了解契約條款。又系爭門號之申請書及服務
    契約均有載明該契約屬綁約方案，綁約期間不得退租（含因
    違約致遭停機），若有違反，需繳納電信補貼款及專案補貼
    款，並於合約中載明計算公式。而該公式乃經國家通訊傳播
    委員會核准，各家電信業者皆有相同約定，絕無顯失公平之
    情事。原告既有機會審閱相關條款，嗣並親自簽名，則就服
    務申請書及服務契約之權利義務關係，包含違約金條款，均
    無從諉為不知。
　㈣查免費送機或優惠購機的綁約方案在電信市場上屬常態，而
    消費者提前終止合約（含因違約致遭停機者）需缴付違約金
    ，亦屬常識。而原告之年齡及資歷非淺，且曾於95年間曾向
    伊申辦3G雙網365月租費綁約24個月之方案，而伊提供之綁
    約方案向來均有提前終止須繳納違約金之相關條款，原告既
    非首次申辦綁約方案，殊無不知違約須給付違約金之理。本
    件因原告承諾綁約30或36個月，伊始同意補貼費用，讓原告
    因申辦620門號因而免費取得iPad6 32G（上市價為10,900元
    起，下稱iPad6）；另申辦814門號則免費取得OPPO R9S Plu
    s手機（建議售價為17,900元，下稱OPPO手機），然此後原
    告均未依約繳納任何費用，其亦自陳當初申辦系爭門號即為
    免費取得手機等物轉賣獲利，足見其締約動機並不純正，今
    卻主張消保法第11條之1之權利，企圖操弄法律，規避契約
    上義務，心態可議，且已違反誠實信用原則，亦將嚴重擾亂
    市場交易秩序，依民法第148條規定，應不得行使之。
  ㈤伊於系爭執行事件受償之38,875元，包括814門號之違約金17
    ,921元、電信資費4,197元，及620門號之違約金13,533元、
    電信資費3,224元，是縱違約金條款無效，原告得請求返還
    或賠償者亦僅有31,454元，原告請求38,875元，顯然有誤。
　㈥又原告因申辦系爭門號而取得伊所交付價值共計28,800元之i
    Pad6及OPPO手機），若認為原告主張違約金之約定無效為有
    理由，然因原告不依約履行繳費義務在先，伊亦得依民法第
    227條之規定，請求被告賠償伊所受提供iPad6及OPPO手機之
    損害，並得於此債權之範圍內主張抵銷等語，資為抗辯。並
    聲明：①原告之訴駁回；②如受不利之判決，願供擔保免為假
    執行。
三、本院之判斷：
  ㈠查原告於106年12月24日填具第三代行動通信/行動寬頻業務
    服務申請書，選擇「限制型專案A-限NP 4G新絕配1399限30
    手機案」，與被告訂立行動通信服務契約，以申辦814門號
    （下稱814門號契約），約定專案補貼款2萬元，月租費為1,
    399元，需使用30個月方能調降，被告並因而提供OPPO手機
    予原告；原告再於107年4月6日填具第三代行動通信/行動寬
    頻業務服務申請書，選擇「BLD0251-02月租1199 iPad 4G高
    速飆網1399限36」方案，與被告訂立行動通信服務契約，以
    申辦620門號（下稱620門號契約，與814門號契約合稱系爭
    契約），約定合約期限36個月，被告並因而提供專案iPad6
    予原告，嗣原告並未依約繳交費用予被告等情，有上開服務
    申請書、行動通信服務契約、銷售確認單、專案同意書、遠
    傳電信加值服務資費續約同意書附卷可稽（見本院卷第97至
    115頁、第175至201頁），且為兩造所不爭執，而堪信為真
    實。
　㈡原告主張被告前以其積欠系爭契約之違約金、電信資費為由
    ，聲請本院核發109年度司促字第5433號支付命令及確定證
    明書後，據以聲請強制執行，經執行法院以系爭執行事件受
    理後，依被告之聲請就原告對第三人之薪資債權發給扣押命
    令及收取命令後，被告就814門號契約、620門號契約之債權
    已分別受償22,118元、16,757元，共計38,875元等情，為被
    告所不爭執，並有執行命令、扣薪明細附卷可稽（見本院卷
    第23、165頁），且經本院調取系爭執行事件卷宗查閱屬實
    ，亦堪認定。
　㈢原告主張被告於訂約時並未依消保法第11條之1第1項之規定
    ，給予審閱期間，依該條第3項規定，系爭契約關於違約金
    之約定，對其不生效力等情，然為被告所否認，並以前詞置
    辯。經查：
　⒈按企業經營者與消費者訂立定型化契約前，應有30日以內之
    合理期間，供消費者審閱全部條款內容。企業經營者以定型
    化契約條款使消費者拋棄前項權利者，無效。違反第1項規
    定者，其條款不構成契約之內容。但消費者得主張該條款仍
    構成契約之內容。中央主管機關得選擇特定行業，參酌定型
    化契約條款之重要性、涉及事項之多寡及複雜程度等事項，
    公告定型化契約之審閱期間，消保法第11條之1固有明文。
    惟該條之立法目的，無非為維護消費者知的權利，使其於訂
    立定型化契約前，有充分瞭解定型化契約條款之機會，避免
    消費者於匆忙間不及瞭解其依定型化契約所得主張之權利及
    應負之義務，致訂立顯失公平之定型化契約而受有損害。又
    上開規定既係為保護消費者所設，則消費者審閱定型化契約
    內容之期間，雖未達規定期間，倘企業經營者未有妨礙消費
    者事先審閱契約之行為，消費者有充分了解契約條款機會，
    而同意與企業經營者成立契約關係，並選擇以個別磋商條款
    放棄審閱期間者，法律並無禁止消費者拋棄權利之限制，基
    於私法自治及契約自由之原則，自非不可。
　⒉查被告之主管機關即國家通訊傳播委員會制定之行動通信網
    路業服務契約範本記載「審閱期間：至少2日」等情，固有
    原告提出之契約範本附卷可稽（見本院卷第137頁），然查
    ：
　①系爭契約雖屬定型化契約，然其中重要同意條款欄均記載「
    本人已詳閱（或已帶回審閱兩天完畢），且完全同意本申請
    書正面及背面所載之約定條款，並已領取申請書及服務契約
    副本」等語；另專案同意書上同意聲明部分亦有相同之記載
    ；又服務契約書及專案同意書並已詳列違約時須繳交之專案
    補貼款（即違約金）及其計算方式。則原告既已於服務申請
    書及專案說明書上簽名，表明其已詳閱契約內容，堪認其應
    係在已充分了解服務契約書、服務申請書及專案同意書之內
    容，包含違約金之約定後，方始簽立系爭契約無誤。
　②次查，原告於訂約時已領取服務申請書及服務契約書副本等
    情，有前揭專案同意書可證，則其自得仔細審閱各項條款；
    又原告於系爭門號之服務申請書所載帳單地址均為其戶籍地
    ，且被告寄給原告之電信費繳款通知上均有載明積欠金額等
    情，亦有被告提出之814門號自107年3月起至6月止、620門
    號自同年4月起至7月止繳款通知在卷可佐（見本院卷第75至
    89頁），則原告對於814門號至107年6月止、620門號至同年
    7月止，累積積欠之金額分別達22,118元、16,757元，共計3
    8,875元，當無不知理。然其於訂約後，在行動通信網路業
    服務契約範本規定之2日，或消保法第11條之1所定30日內之
    審閱期間，均不曾以被告違反審閱期間之規定為由，主張系
    爭契約關於違約金之約定不構成契約之內容，而遲至申辦系
    爭門號逾2年後之110年2月4日始提起本件訴訟，自不得再主
    張享有消保法第11條之1第1項審閱期間所欲保護知的權益，
    否則將使系爭契約之效力長期陷於不安定狀態。
　③再者，原告申辦系爭門號均是選擇免費送機或優惠購機之綁
    約方案，以取得iPad6或OPPO手機，已如前述；而原告前曾
    申辦過6支門號，其中3支門號均為有搭配手機之方案，且其
    知悉若未按期繳款將會有違約金產生等情，業據其陳明在卷
    （見本院卷第340頁），則在原告訂立系爭契約前即曾有3次
    以類此方案申辦門號之經驗，並對於未依約履行時，須給付
    違約金等情，亦清楚知悉之情形下，其仍自願放棄將服務契
    約書、服務申請書、專案同意書等相關契約文件攜回審閱之
    權利，而於當日即訂立系爭契約以申辦系爭門號，自非法所
    不許。
　⒊又行使權利，履行義務，應依誠實及信用方法，民法第148條
    第2項定有明文。查原告係因缺錢花用，欲藉由申辦門號獲
    得免費手機，再將之轉售之方式換取現金，而隨同欲取得手
    機及門號之中間人前往被告之門市，申辦系爭門號，至於要
    選擇何簽約方案，乃由中間人當場指定並告知銷售人員，其
    辦理系爭門號後，隨即將門號及手機等物交給中間人，其辦
    理620門號後，即不曾再繳費，因為未記下申辦之門號，以
    為被冒名申請，才填寫未申請門號聲明書等情，業據其陳明
    在卷（見本院卷第338至340頁），顯見原告申辦系爭門號之
    目的，僅要以之轉售換取現金花用，本即無欲依約履行繳款
    義務，是以契約內容為何、違約金如何計算等節，對其而言
    自非重要。則原告於訂約之際，基於急須取得門號及手機等
    物，以轉售得利之不正意圖，而自願放棄將契約攜回審閱之
    機會，事後卻以未攜回審閱達規定期間為由，主張系爭契約
    關於違約金之約定不構成契約之內容，其行使權利顯然違反
    民法第148條第2項所定之誠信原則，自不應容許其再據以主
    張不受系爭契約違約金約定之拘束。
　⒊基上，原告主張被告因違反消保法第11條之1第1項之規定，
    依同條第3項之規定，系爭契約關於違約金之約定不構成契
    約內容之規定，並無可採。　
　㈢按無法律上之原因而受利益，致他人受損害者，應返還其利
    益。雖有法律上之原因，而其後已不存在者，亦同；因故意
    或過失，不法侵害他人之權利者，負損害賠償責任，民法第
    179條、第184條第1項前段分別定有明文。查被告於系爭執
    行事件受償之38,875元中，包括814門號之違約金17,921元
    、電信資費4,197元，及620門號之違約金13,533元、電信資
    費3,224元等情，業據被告陳明在卷，且為原告所不爭執，
    而堪認定。又原告主張系爭契約之違約金約定因違反消保法
    第11條之1第1項規定，而不構成契約之內容，並無可採，已
    如前述；而電信資費則為使用被告提供電信服務之對價，則
    被告依系爭契約請求原告給付違約金及電信資費，並於系爭
    執行事件中受償，並非無法律上原因，且為正當行使基於系
    爭契約所生權利之行為，並無不法可言。從而，原告依不當
    得利之法律關係請求被告返還，或依民法第184條第1項前段
    之規定請求被告賠償其損害，均屬無據。
四、綜上所述，原告依民法第179條、第184條第1項前段之規定
    ，請求被告給付38,875元，均無理由，應予駁回。
五、本件事證已臻明確，兩造其餘攻擊防禦方法及舉證，與本件
    判決結果並無影響，爰不逐一論述。
六、結論：原告之訴無理由，判決如主文。　　
中　　華　　民　　國　　111 　年　　3 　　月　　7 　　日
                  臺灣臺中地方法院臺中簡易庭
                                  法  官  郭妙俐
以上為正本，係照原本作成。
如不服本判決，應於送達後20日內，以判決違背法令為理由，向
本院提出上訴狀並表明上訴理由（上訴理由應表明一、原判決所
違背之法令及其具體內容；二、依訴訟資料可認為原判決有違背
法令之具體事實），如於本判決宣示後送達前提起上訴者，應於
判決送達後20日內補提上訴理由書（須附繕本）。 
中　　華　　民　　國　　111 　年　　3 　　月　　7 　　日
                                  書記官  林素真